臺灣桃園地方法院刑事判決　　　　　　　100年度訴字第166號
公　訴　人　臺灣桃園地方法院檢察署檢察官
被　　　告　莊德生
指定辯護人　陳瑞明公設辯護人
上列被告因強盜案件，經檢察官提起公訴（100 年度偵字第4740
號）暨追加起訴（100 年度蒞追字第11號），本院合併審理，判
決如下：
    主  文
莊德生犯竊盜罪，累犯，處有期徒刑月，如易科罰金，以新臺
幣壹仟元折算壹日；又犯恐嚇取財未遂罪，累犯，處有期徒刑伍
月，如易科罰金，以新臺幣壹仟元折算壹日。應執行有期徒刑陸
月，如易科罰金，以新臺幣壹仟元折算壹日。
    事  實
一、莊德生前於民國96年間，因公共危險案件，經本院以96年度
    壢交簡字第646 號判決判處有期徒刑3 月確定，嗣經減刑為
    有期徒刑1 月15日確定；又於96年間，因非駕駛業務過失致
    死案件，經臺灣花蓮地方法院以96年度花交簡字第376 號判
    決判處有期徒刑10月，減為有期徒刑5 月確定；上開2 案件
    ，經聲請合併定應執行有期徒刑6 月確定；又於96年間，因
    公共危險案件，經本院以96年度壢交簡字第3323號判決判處
    有期徒刑6 月確定，與上開案件接續執行，於97年12月4 日
    縮短刑期假釋出監，於97年12月7 日假釋期滿未經撤銷視為
    執行完畢。詎仍不知悔改，因欲飲用酒類，但因身無分文，
    遂意圖為自己不法之所有，於100 年2 月11日晚上10時10分
    許，在桃園縣中壢市○○路○段295 號全家便利商店內，先
    徒手竊取置於該店內貨架上價值新臺幣（下同）27元之米酒
    1 瓶得手；復藉酒意，再意圖為自己不法之所有，手持上開
    竊得之米酒1 瓶走進便利商店之櫃臺內部，旋以左手抓住店
    員張夢涵之右手臂，繼以右手高舉上開米酒瓶向下揮作勢欲
    打張夢涵，喝令張夢涵將千元鈔票交出來，以此脅迫之方法
    要求張夢涵交付財物，張夢涵因而心生畏懼，往後閃躲並蹲
    下拿取原藏放於櫃臺下方之球棒後起身反抗，拒絕順從莊德
    生之意而未交付任何財物，莊德生見狀便停止脅迫之行為，
    旋即持該米酒1 瓶離開便利商店，並在店外飲用該米酒1 瓶
    。嗣經張夢涵報警後，循線查獲，始悉上情。
二、案經桃園縣政府警察局中壢分局報告臺灣桃園地方法院檢察
    署檢察官偵查起訴及追加起訴。
    理  由
壹、程序部分：
一、按於第一審辯論終結前，得就與本案相牽連之犯罪或本罪之
    誣告罪，追加起訴。又一人犯數罪者，均為相牽連之案件。
    刑事訴訟法第265 條第1 項；第7 條第1 款分別定有明文。
    又按分別提起之數宗訴訟，其訴訟標的相牽連或得以一訴主
    張者，法院得命合併辯論。命合併辯論之數宗訴訟，得合併
    裁判。民事訴訟法第205 條第1 項、第2 項分別定有明文。
    刑事訴訟辯論程序就此雖無明文，惟自訴訟經濟之觀點，在
    不損及被告之權益下，自得類推適用之。查本件被告莊德生
    分別經檢察官以一人犯數罪之相牽連案件之事由，分別提起
    公訴暨言詞辯論終結前追加起訴（100 年度蒞追字第11號）
    ，經本院分案分別以本院100 年度訴字第166 號、100 年度
    易字第358 號案件審理。依前述規定及說明，自得合併審判
    及合併辯論，當亦得合併判決。本院於審判期日，於當事人
    均表同意下，諭知合併審理及合併辯論，自亦得合併判決。
二、證據能力：
  (一)被告莊德生於警詢、偵查，及本院訊問中所為之不利於己之
    供述，並無證據證明係出於強暴、脅迫、利誘、詐欺、疲勞
    訊問、違法羈押或其他不正之方法，且與事實相符，依刑事
    訴訟法第156 條第1 項規定，均得為證據。
  (二)按被告以外之人於偵查中向檢察官所為之陳述，除顯有不可
    信之情況者外，得為證據，刑事訴訟法第159 條之1 第2 項
    定有明文。刑事案件於檢察官偵查中對被告以外之人所為之
    偵訊筆錄，或被告以外之人向檢察官所提之書面陳述，性質
    上均屬傳聞證據。惟現階段刑事訴訟法規定檢察官代表國家
    偵查犯罪、實施公訴，依法其有訊問被告、證人及鑑定人之
    權，證人、鑑定人且須具結，而實務運作時，檢察官偵查中
    向被告以外之人所取得之陳述，原則上均能遵守法律規定，
    不致違法取供，其可信度極高。經查本判決以下所引用證人
    張夢涵在臺灣桃園地方法院檢察署檢察官偵查中所為之證述
    ，性質上雖屬傳聞證據，惟係偵查中向檢察官所為，並經具
    結，上開證人未曾提及檢察官在偵訊時有任何強暴、脅迫、
    詐欺、利誘等以不正方法取供之情，證人陳述時之均為心理
    狀況健全、並無受外力干擾，觀諸偵訊筆錄之記載形式，本
    院亦查無檢察官在上開偵訊時有任何以不正方法訊問，而有
    違反陳述者之自由意志等顯有不可信之情況，衡諸上開規定
    ，自具有證據能力。
  (三)次按被告以外之人於審判外之陳述，雖不符刑事訴訟法第15
    9 條之1 至第159 條之4 之規定，而經當事人於審判程序同
    意作為證據，法院審酌該言詞陳述或書面陳述作成時之情況
    ，認為適當者，亦得為證據。當事人、代理人或辯護人於法
    院調查證據時，知有刑事訴訟法第159 條第1 項不得為證據
    之情形，而未於言詞辯論終結前聲明異議者，視為有前項之
    同意，刑事訴訟法第159 條之5 訂有明文。鑒於採用傳聞證
    據排除法則重要理由之一，係因傳聞證據未經當事人之反詰
    問予以覈實，若當事人願放棄對原供述人之反對詰問時，原
    則上即可承認該傳聞證據之證據能力。而揆諸我國刑事訴訟
    法第159 條之5 之立法理由，除參照前述傳聞證據排除法則
    之基本法理外，亦參考日本刑事訴訟法第326 條之立法例，
    查日本刑事審判實務之運作，有關檢察官及被告均同意作為
    證據之傳聞書面材料或陳述，可直接援引該國刑事訴訟法第
    326 條作為傳聞例外之法律依據，僅在檢察官與被告或其辯
    護人不同意之情況下，乃須根據其他傳聞例外規定，俾以斟
    酌該等傳聞書面材料或陳述是否具有證據能力，在當事人間
    無爭執之案件中，傳聞證據基本上均可依據前引規定提出於
    法院使用。據此，我國刑事訴訟法第159 條之5 之適用應可
    作同上之解釋。本案以下引用證人張夢涵於警詢時之供述證
    據，經本院依法踐行調查證據程序，公訴檢察官、辯護人、
    被告莊德生均不爭執該供述證據之證據能力，且迄本院言詞
    辯論終結前未就供述證據之證據能力聲明異議，而本院審酌
    其陳述作成時之情況，核無違法取證及證明力明顯過低之瑕
    疵，且為證明犯罪事實所必要，亦認為以之作為證據為適當
    ，根據上開規定及說明，認無庸先行考量刑事訴訟法第159
    條之1 第2 項、第159 條之2 、第159 條之3 等規定，得逕
    依同法第159 條之5 規定作為證據。
  (四)本案其餘所依憑認定事實所引用之非供述證據，本院亦查無
    有何違反法定程序取得之情形，亦查無刑事訴訟法第159 條
    之4 之顯有不可信之情況與不得作為證據之情形，本院斟酌
    本案卷內之證據並非非法取得，亦無證明力明顯過低之情形
    ，且經本院於審判期日依法進行證據之調查、辯論，被告莊
    德生於訴訟上之程序權即已受保障，故前揭各該證據，均得
    採為證據，合先敘明。
貳、實體部分：
一、訊據被告莊德生固坦承上開竊盜犯行，然對於其是否有於前
    揭時、地，持米酒1 瓶，以強暴之方法要求證人即被害人張
    夢涵交付財物之部分，則辯稱：伊當時迷迷糊糊的，不知道
    發生什麼事云云。辯護人為被告辯護稱：被告之行為並未至
    壓制被害人自由意思之「至使不能抗拒」程度，不構成強盜
    罪，僅成立恐嚇取財罪等語。
二、按刑法上強盜罪與恐嚇取財罪之區別，係以被告對被害人施
    用威嚇之程度為準，如其程度足以壓抑被害人之意思自由，
    至使不能抗拒而為財物之交付者，為強盜罪。反之，如其程
    度尚不足以壓抑被害人之意思自由，被害人並非不能抗拒，
    或未達於不能抗拒之程度，其交付財物與否，儘有自由斟酌
    之餘地者，僅應成立恐嚇取財罪，其既遂、未遂之標準，又
    以被害人是否因恐嚇而心生畏懼及已否交付財物為準（最高
    法院79年台上字第5023號判決參見）。強盜罪所施用之強暴
    脅迫之手段，祇須足以壓抑被害人之抗拒，使其喪失意思自
    由為已足，縱令被害人實際無抗拒之行為，仍於強盜罪之成
    立不生影響（同院79年台上字第235 號、96年台上字第2730
    號判決）。刑法上之恐嚇取財罪，係以將來之惡害恫嚇被害
    人，使之交付財物，若當場對被害人施以強暴脅迫，達於不
    能抗拒之程度，或原為恐嚇取財，進而實施強暴脅迫，即均
    係強盜行為，不能再論以恐嚇取財罪名（同院91年台上字第
    2653號判決意旨參照）。而強盜罪之強暴、脅迫，以所施用
    威嚇之程度，客觀上足以壓抑被害人之意思，至使不能抗拒
    為已足，至施用之威嚇手段，客觀上是否足以壓抑被害人之
    意思自由，應依一般人在同一情況下，其意思自由是否因此
    受壓制為斷，不以被害人之主觀意思為準（同院87年台上字
    第3705號判決）。換言之，被害人是否已達「至使不能抗拒
    」程度，應以被告行為時所施手段之強弱程度綜合當時之具
    體事實，依多數人之客觀常態情狀決之，亦即視該手段施用
    於相類似情況下，是否足使一般人處於不能抗拒之壓制程度
    而定，不以被害人之主觀意思為準（最高法院95年台上字第
    5403號、96年台上字第4905號判決參見）。
三、經查：被告莊德生於前揭時、地，意圖為自己不法之所有，
    徒手竊取置上開便利商店貨架上價值27元之米酒1 瓶欲供己
    飲用等事實，業據被告於本院審理時坦承不諱（見本院100
    年度訴字第166 號卷第44頁反面），另被告走進便利商店之
    櫃臺內部，並以其左手抓住證人即被害人張夢涵之右手臂，
    復以右手高舉上開竊得之米酒1 瓶向下揮作勢欲打證人，喝
    令證人將千元鈔票交出來，使證人因而心生畏懼，證人見狀
    往後閃躲並蹲下拿取原藏放於櫃臺下方之球棒反抗，並未交
    付任何財物之事實，經證人張夢涵於警詢、偵訊時均證述甚
    詳（見偵卷第17頁至第19頁、第60頁至第62頁），核與證人
    於本院審理時證述：「那天被告像一般的客人走進來，被告
    拿了三瓶牛奶放在櫃台，又跟我說他要買一條香煙，接著被
    告離開櫃檯到置物架那邊選東西，當時還有另外的客人，我
    在幫另外一位客人結帳，結完帳後，那個客人又到另外一邊
    選東西，這時我看到被告手上拿著一瓶米酒朝著櫃檯走過來
    ，我沒有想到被告竟然要走進我的櫃檯裡面，於是我就用手
    稍微阻擋一下被告請他離開櫃檯，結果被告就用左手拉我的
    右手臂，右手拿著酒瓶舉高，被告第一次講的話我沒有聽清
    楚，被告講第二次我才聽清楚，他叫我把千鈔拿出來，我聽
    完被告講完這句話後，就甩開他抓住我右手臂的手，往後退
    兩到三步蹲下拿起藏在櫃檯下面的球棒，接著我站起來並把
    球棒拿在手上，被告看到這個狀況就走出櫃檯並且離開商店
    ，之後我就馬上報警，至於被告走出我店門之後走到何處我
    並不清楚... （問：當時被告拿酒瓶舉高，要你拿千鈔出來
    的時候，你是否會害怕？）會。（問：既然你會害怕，為何
    你還敢拿出球棒？）不知道，就下意識去拿了。」（見本院
    100 年度訴字第166 號卷第41頁反面）等語明確，證人歷次
    證述均無任何矛盾之處，堪認證人之證述可信為真實，而依
    證人證述之客觀情狀，被告右手高舉米酒向下揮擊、左手拉
    住證人之右手臂，喝令證人將千元鈔拿出來之行為，雖未以
    言語具體傳達將對證人不利之訊息，惟已足使他人明瞭其生
    命、身體正遭受威脅，亦可使任何一般正常智識程度之人心
    理上感受到壓迫而生畏懼之心至為明顯，次依證人證述被告
    於案發時雖右手高舉酒瓶、左手拉扯其手臂，然因證人仍能
    甩開被告拉扯其右手臂之左手，旋迅速往後退，甚而取出原
    先藏放於櫃臺下方之球棒自衛，顯然證人仍具有一定程度之
    衡量、判斷之意思自由，並未遭完全之壓制而達至使證人不
    能抗拒之程度，此外並有桃園縣政府警察局中壢分局搜索扣
    押筆錄、扣押物品目錄表、被告莊德生酒精濃度測試報告單
    各1 份（見偵卷第20頁至第23頁）、照片黏貼紀錄表暨照片
    1 份（見偵卷第24頁至第31頁）、監視錄影畫面翻拍照片2
    張（見偵卷第32頁）等資料在卷足稽，綜上據證，被告上開
    竊盜、恐嚇取財犯行，均堪認定，應予依法論科。公訴意旨
    認被告對證人所犯係強盜罪，尚有未合；辯護人辯護意旨認
    此部分應僅成立恐嚇取財罪，應屬可採。
五、核被告莊德生所為就竊取米酒1 瓶部分係犯刑法第320 條第
    1 項之竊盜罪；就被告以脅迫之方法喝令證人即被害人張夢
    涵交付財物，惟最終並未取得任何財物部分，應論以同法第
    346 條第3 項、第1 項之恐嚇取財未遂罪。檢察官認被告所
    為上開以脅迫之方法，喝令證人即被害人張夢涵交付財物之
    部分涉犯同法第328 條第1 項之強盜既遂罪，尚有未洽，業
    如前述，惟因基本社會事實同一，爰依法變更起訴法條。又
    被告所犯上開二罪，犯意各別，行為互殊，應予分論併罰。
    再被告前於96年間，因公共危險案件，經本院以96年度壢交
    簡字第646 號判決判處有期徒刑3 月確定，嗣經減刑為有期
    徒刑1 月15日確定；又於96年間，因非駕駛業務過失致死案
    件，經臺灣花蓮地方法院以96年度花交簡字第376 號判決判
    處有期徒刑10月，減為有期徒刑5 月確定；上開2 案件，經
    聲請合併定應執行有期徒刑6 月確定；又於96年間，因公共
    危險案件，經本院以96年度壢交簡字第3323號判決判處有期
    徒刑6 月確定，與上開案件接續執行，於97年12月4 日縮短
    刑期假釋出監，於97年12月7 日假釋期滿未經撤銷視為執行
    完畢之犯罪科刑及刑之執行之紀錄，有臺灣高等法院被告前
    案紀錄表1 份在卷可稽，其受有期徒刑執行完畢後，5 年以
    內均故意再犯本案有期徒刑以上之罪，均為累犯，均應依刑
    法第47條第1 項前段規定加重其刑。另被告就恐嚇取財罪之
    部分已著手於犯罪行為之實行而不遂，為未遂犯，爰依同法
    第25條第2 項規定減輕其刑，且此部分有刑之加重及減輕事
    由，依同法第71條第1 項，應先加後減之。
六、末按行為時因精神障礙或其他心智缺陷，致不能辨識其行為
    違法或欠缺依其辨識而行為之能力者，不罰。行為時因前項
    之原因，致其辨識行為違法或依其辨識而行為之能力，顯著
    減低者，得減輕其刑。前2 項規定，於因故意或過失自行招
    致者，不適用之，刑法第19條定有明文。經查，本案被告莊
    德生被查獲後，於100 年2 月12日凌晨3 時21分許，經員警
    以呼氣檢測其酒精濃度，雖達每公升0.42毫克，此有被告上
    開酒精濃度測試報告表1 紙附卷可考，然參證人張夢涵於本
    院審理時證述：「（審判長問：被告跟你說他要再買一條香
    菸的時候，是否覺得被告怪異？）沒有... （辯護人問：被
    告當時走路是否平穩？）我沒有注意。（辯護人問：講話是
    否流利？）除了剛剛我說的那些行為之外，就像平常的客人
    一樣，沒有行為特殊的地方。」等語（見本院100 年度訴字
    第166 號卷第41頁反面至第42頁反面），堪認被告案發時之
    外在行為，尚非顯著與一般人之表現不同；復核被告於警詢
    、偵訊及本院審理時，對於其於案發時，係騎乘腳踏車至距
    離家裡約200 公尺之上開便利商店欲購買酒類飲用，又對於
    其在上開便利商店店內發生之情節尚可清楚證述（見偵卷第
    6 頁至第9 頁、第68頁至第69頁、本院100 年度訴字第166
    號卷第42頁反面）等情，應認被告當時並未因精神障礙或其
    他心智缺陷，致不能辨識其行為違法或欠缺依其辨識而行為
    之能力，亦無何辨識行為違法或依其辨識而行為之能力顯著
    減低之情狀，是並無刑法第19條第1 項、第2 項減輕或免除
    刑之規定之適用。
七、爰審酌被告莊德生於上開時、地，飲酒後竊取米酒1 瓶，又
    對證人即被害人張夢涵為前揭恐嚇取財行為，使證人心生畏
    懼，對他人財產權毫不尊重，且對社會治安危害至鉅，並念
    及被告前有多次因飲用酒類後犯罪之前科紀錄，有前揭前案
    紀錄表可憑，顯見被告未能因前案紀錄記取教訓，仍任意飲
    用酒類後為犯罪行為，其法治觀念實極為淡薄，復審酌被告
    犯後僅坦承部分犯行之犯後態度尚非良好，及其犯罪動機、
    目的、手段、智識程度等一切情狀，分別量處如主文所示之
    刑及定應執行刑，並均諭知易科罰金折算標準如主文，以資
    懲警。另本件扣案物破碎酒瓶1 只，並非被告所有；且被告
    犯本件犯行所穿衣物，非屬被告供本件犯罪所用之物，與被
    告本件犯行尚無任何關連，爰均不予宣告沒收。
八、至公訴人雖建請本院依刑法第89條第1 項規定，諭知被告莊
    德生刑前禁戒處分云云。然按因酗酒而犯罪，足認其已酗酒
    成癮並有再犯之虞者，於刑之執行前，令入相當處所，施以
    禁戒，刑法第89條第1 項固定有明文，惟該等保安處分係針
    對受處分人將來之危險性所為之處置，以達教化、治療之目
    的，為刑罰之補充制度；我國現行刑法採刑罰與保安處分雙
    軌制，係在維持行為責任之刑罰原則下，為協助行為人再社
    會化之功能，以及改善行為人潛在之危險性格，期能達成根
    治犯罪原因、預防犯罪之特別目的；而保安處分中之酗酒者
    之禁戒處分，旨在對酗酒成癮因而犯罪者，透過禁戒處分以
    戒除其酒癮，以達預防再犯之目的。而所謂酒癮，係指慢性
    而長期性無法自制的飲酒。屬一種病態性的飲酒，造成酒精
    依賴和濫用。通常為維持日常工作而天天喝酒，無法停止或
    減量，喝醉後一兩天仍處於酩酊狀態，並有健忘的現象，引
    發社會適應困難屬之。本院綜觀全卷，被告固有多次酒後駕
    車之公共危險之犯行，且被告於羈押之初，曾於100 年2 月
    16日因酒精禁斷症狀經相關單位將被告戒送外醫就診，有法
    務部矯正署桃園看守所100 年3 月10日桃所衛字第10099004
    10號函暨函覆桃園監獄衛生科收容人病歷資料1 份（見偵卷
    第72頁至第76頁）在卷可證，然犯罪嫌疑人多次酒後駕車或
    因飲酒而一再犯罪受罰者，所在多有，其等多因自認酒後猶
    仍清醒而心存僥倖，或係因守法意識欠缺，對法律禁令漠不
    在乎所致，尚與酗酒成癮有間，被告本次犯行與先前酒後駕
    車之犯行相隔已逾2 年，又全卷僅有被告上述因酒精禁斷症
    狀而戒送外醫1 次之就診資料，除被告上開前科紀錄與就診
    資料外，公訴人未能具體指出足資認定被告確已酗酒成癮並
    有再犯之虞之事證，是被告固因法律觀念淡薄，屢因飲酒而
    犯罪，然使被告入監服刑6 月，已與所犯罪行相當，並足以
    生懲儆之效，爰不另為令被告於刑之執行前入相當處所，施
    以禁戒處分之諭知，公訴人建請本院諭知禁戒處分部分，尚
    難准許，併此敘明。
據上論斷，應依刑事訴訟法第299 條第1 項前段、第300 條，刑
法第320 條第1 項、第346 條第1 項、第3 項、第47條第1 項、
第25條、第71條第1 項、第41條第1 項前段、第51條第5 款，刑
法施行法第1 條之1 第1 項、第2 項前段，判決如主文。
本案經檢察官王齡梓到庭執行職務。
中    華    民    國    100     年    4    月    29   日
              刑事第五庭  審判長法  官  潘政宏
                                法  官  石蕙慈
                                法  官  張詠惠
以上正本證明與原本無異。
如不服本判決應於收受判決後10日內向本院提出上訴書狀，並應
敘述具體理由。其未敘述上訴理由者，應於上訴期間屆滿後20日
內向本院補提理由書( 均須按他造當事人之人數附繕本) 「切勿
逕送上級法院」。
                                書記官  陳亭竹
中    華    民    國   100    年    5     月    2     日
附錄本案論罪科刑法條全文
中華民國刑法第320條
意圖為自己或第三人不法之所有，而竊取他人之動產者，為竊盜
罪，處5 年以下有期徒刑、拘役或5 百元以下罰金。
意圖為自己或第三人不法之利益，而竊佔他人之不動產者，依前
項之規定處斷。
前二項之未遂犯罰之。
中華民國刑法第346條
意圖為自己或第三人不法之所有，以恐嚇使人將本人或第三人之
物交付者，處6 月以上5 年以下有期徒刑，得併科1 千元以下罰
金。
以前項方法得財產上不法之利益，或使第三人得之者，亦同。
前二項之未遂犯罰之。